【裁判字號】    96,訴,1753
【裁判日期】    970331
【裁判案由】    侵權行為損害賠償
【裁判全文】
臺灣高雄地方法院民事判決              96年度訴字第1753號
原      告  甲○○
訴訟代理人  徐豐明律師
被      告  乙○○
兼
法定代理人  戊○○
被      告  丙○○
上列當事人間請求侵權行為損害賠償事件，經本院於民國97年3
月17日言詞辯論終結，判決如下：
    主    文
被告乙○○與被告戊○○，或被告乙○○與被告丙○○應連帶給
付原告新台幣參拾捌萬伍仟壹佰伍拾柒元，及被告乙○○、被告
戊○○自民國九十六年六月十一日起、被告丙○○自民國九十六
年十月四日起均至清償日止，按週年利率百分之五計算之利息。
原告其餘之訴駁回。
訴訟費用由被告乙○○與被告戊○○，或被告乙○○與被告丙○○連帶負擔五分之一，餘由原告負擔。
本判決原告勝訴部分得假執行。但被告以新台幣參拾捌萬伍仟壹
佰伍拾柒元為原告預供擔保後，得免為假執行。
原告其餘假執行之聲請駁回。
    事  實  及  理  由
一、按訴狀送達後，原告不得將原訴變更或追加他訴，但擴張或
    減縮應受判決事項聲明，不在此限；民事訴訟法第255 條第
    1 項第3 款定有明文。本件原告起訴時原請求被告連帶給付
    新台幣（下同）200 萬元及法定遲延利息，嗣於訴訟中減縮
    聲明為1,580,157 元及法定遲延利息，依首揭規定，要無不
    合。復被告丙○○經合法通知，均未於言詞辯論期日到場，
    核無民事訴訟法第386 條各款所列情事，爰依原告聲請，由
    其一造辯論而為判決。又按第168 條至第172 條及前條所定
    之承受訴訟人，於得為承受時，應即為承受之聲明；民事訴
    訟法第175 條第1 項定有明文。本件原告甲○○係民國77年
    2 月23日生，於訴訟中已成年，其聲請承受訴訟，依法即無
    不合，均合先敘明。
二、原告主張：
  (一)被告乙○○係77年7 月25日生，為限制行為能力人，並未經
    考領合格汽車駕駛執照，於95年2 月28日經其父即被告丙○○同意並交付車牌號碼7590-MJ 號自小客車（下稱系爭自小
    客車）後，即駕駛系爭自小客車搭載原告及訴外人丁○○，
    前往高雄縣茂林鄉國家公園遊玩，於行經高雄縣茂林鄉132
    線3.3 公里處時，因疏未注意行經彎道應減速慢行，致轉彎
    失控，先擦撞對向左側山壁，再緊急向右扭轉，而墜落80公
    尺深山谷，造成原告受有「下唇約10×0.4 公分、上唇約2
    ×0.3 公分、左側臉頰約12×3 公分撕裂傷、右下正中門齒
    及側門齒脫位合併齒槽骨喪失、左下正中門齒及側門齒牙冠
    斷裂合併牙髓壞死」等傷害。又被告戊○○為被告乙○○之
    法定代理人，並被告丙○○明知被告乙○○無駕駛執照，猶
    出借系爭自小客車予其使用，應與被告乙○○連帶負損害賠
    償責任。
  (二)原告請求賠償之項目及金額，分述如下：
  1.醫療費用部分：原告受有上開傷害，支出醫療費用計51,450
    元。
  2.臉部修復費用：原告因本件車禍事故造成臉部多處撕裂傷，
    雖經治療後於95年3 月7 日出院，惟臉部仍殘留疤痕，宜繼
    續治療，初估臉部美容抹平費用10萬元。
  3.牙齒修復費用：原告受有「右下正中門齒及側門齒脫位合併
    齒槽骨喪失、左下正中門齒及側門齒牙冠斷裂合併牙髓壞死
    」等傷害，經財團法人義大醫院（下稱義大醫院）根管治療
    、齒槽骨骨移植重建手術，惟仍需接受右下側門齒處人工牙
    根植入及右門齒和正中門齒至左下側門齒計4 顆牙齒之補綴
    物膺復手術，以重建咬合功能，經義大醫院醫師初估手術需
    費10萬至11月元，茲以10萬元計算。
  4.精神慰撫金部分：原告於事故時年僅17歲，因本件車禍事故
    造成臉部留下多處疤痕，而有破相之傷痛與遺憾，並迄今已
    1 年餘，牙齒咬合功能尚未恢復，三餐進食諸多不便，精神
    上痛苦逾恒，爰請求賠償精神慰撫金150 萬元。
  5.綜上，並扣除被告已給付原告171,293 元，原告所得主張之
    金額為1,580,157元。
  (三)並聲明：(1)被告應連帶給付原告1,580,157 元，及自起訴狀
    繕本送達之翌日起至清償日止，按週年利率百分之5 計算之
    利息。(2)願供擔保，請准宣告假執行。
三、被告丙○○均未於言詞辯論期日到場，亦未提出書狀作何聲
    明或陳述。被告乙○○、戊○○則以：
  (一)原告與被告乙○○係男女朋友關係，交往已有4 年，應知被
    告乙○○並未考領合格汽車駕駛執照，仍願共乘前往出遊，
    故本件車禍原告與有過失。復本件事發至今，原告與被告乙○○亦有來往並一同出遊，甚曾留宿被告家中數次，不似有
    原告所訴日夜以淚洗臉，終日活在暗無天日之深淵中之情事
    ，且被告乙○○因本件車禍事故，經台灣高雄少年法院裁定
    保護管束3 年，已受有相當懲罰，是本件精神慰撫金以5 萬
    元較為合理。又被告戊○○自離婚後，單獨扶養2 名子女，
    經濟狀況不佳，並有房屋貸款等債務，實無能力負擔原告之
    請求，且被告已給付原告171,293 元，此部分應予扣除。
  (二)並聲明：(1)駁回原告之訴。(2)願供擔保准予免為假執行。
四、兩造不爭之事項及簡化之爭點為：
  (一)兩造不爭執事項：
  1.被告乙○○於95年2 月28日駕駛車牌號碼7590-MJ 號自小客
    車，搭載原告及丁○○，前往高雄縣茂林國家公園，沿高雄
    縣茂林鄉132 線由茂林往萬山方向行駛，於同日中午12時20
    分許行至該路3.3 公里處時，因疏於注意行經彎道應減速慢
    行等過失，致轉彎失控，先擦撞對向左側山壁，再緊急向右
    扭轉，而墜落80公尺深山谷，造成原告受有「下唇約10×0.
    4 公分、上唇約2 ×0.3 公分、左側臉頰約12×3 公分撕裂
    傷、右下正中門齒及側門齒脫位合併齒槽骨喪失、左下正中
    門齒及側門齒牙冠斷裂合併牙髓壞死」等傷害。
  2.原告因本件車禍受有前開傷害，支出醫藥費計51,450元，並
    尚需支付牙齒修復費用10萬元及臉面修復費用10萬元。
  3.被告丙○○與戊○○已於89年7 月7 日離婚，而由被告戊○○為被告乙○○之監護人。又系爭自小客車係被告乙○○向
    其父即被告丙○○所借，並由被告丙○○交付使用。
  5.被告因本件車禍已給付原告計171,293 元。
  (二)兩造爭執事項：
  1.原告就本件車禍損害之發生是否與有過失？如有，過失比例
    為何？
  2.被告丙○○是否應與被告乙○○負連帶損害賠償責任？
  3.原告得請求之精神慰撫金，應以若干金額為適當？
  4.原告得請求侵權行為損害賠償之金額為何？
五、前揭不爭執事項，有義大醫院診斷證明書4 紙、受傷照片5
    張（本院審卷第42至49頁）、被告戶籍謄本1 份（本院審卷
    第65、66頁）、收款收據2 紙（本院審卷第71頁）、收據1
    份（本院審卷第73至107 頁）、台灣高雄少年法院95年度少
    護字第498 號過失傷害事件宣示筆錄1 紙（見本院審卷第23
    7 頁）等件為證，並有高雄縣政府警察局六龜分局96年5 月
    30日高縣六警交字第096000 3955 號函暨所附道路交通事故
    現場圖、交通事故現場勘驗圖、道路交通事故調查報告表(一)
    、(二)、調查報告表、現場照片12張、被告乙○○之調查筆錄
    1 份等資料（本院審卷第16至32頁）、義大醫院96年10月22
    日義醫字第09601409號函暨所附受傷照片3 張及收據1 份（
    本院審卷第174 至201 頁）、高雄市監理處96年11月16 日
    高市監密二字第0960030172號函暨所附系爭自小客車車籍查
    詢資料（本院審卷第220 、221 頁）等附卷可稽，堪認為真
    實。茲就兩造之爭點，析述本院得心證之理由如下：
  (一)原告就本件車禍損害之發生是否與有過失？如有，過失比例
    為何？
  1.按汽車行駛時，駕駛人應注意車前狀況，並隨時採取必要之
    安全措施；行經彎道應減速慢行，作隨時停車之準備。道路
    交通安全規則第94條第3 項及第93條第1 項第2 項分別定有
    明文。被告乙○○於前揭時地駕車，本應注意上開規定，且
    依當時情形，客觀上又無不能注意之情事，竟疏未注意行經
    彎道應減速慢行，而生本件車禍事故，其有過失，堪予認定
    。又被告乙○○因過失傷害事件，經台灣高雄少院法院以95
    年度少護字第498 號裁定交付保護管束確定，益徵被告乙○○確有過失傷害原告之侵權行為。
  2.按當事人主張有利於己之事實，就其事實有舉證之責任，民
    事訴訟法第277 條定有明文。又按主張法律關係存在之當事
    人，僅須就該法律關係發生所須具備之特別要件，負舉證之
    責任，至於他造主張有利於己之事實，應由他造舉證證明；
    最高法院48年度台上字第887 號判例意旨可資參照。查，原
    告陳稱：伊自高職一年級就與被告乙○○交往，但並不知他
    的年紀比伊小，也不知他的生日，又伊並未詢問過被告乙○○有無駕照，在高職二年級上學期時，被告乙○○曾開車載
    伊出去，知道他會開車等語；此外，被告就原告係明知被告
    乙○○並未考領有駕駛執照乙節，均無法提出證據以實其說
    。從而，被告辯稱：原告明知被告乙○○並無駕駛執照，仍
    執意乘坐，就本件損害之發生與有過失云云，自屬無據。
  3.準上，被告乙○○就本件車禍事故有疏於注意行經彎道未減
    速慢行等過失責任，且依本件車禍事故發生之情節，原告並
    無任何過失，亦無證據證明原告明知被告乙○○無合格駕駛
    執照，堪認本件事故應由被告乙○○負全部之過失責任甚明
    。
  (二)被告丙○○是否應與被告乙○○負連帶損害賠償責任？
  1.按「上訴人明知加害人張某未領有駕駛執照，仍將該小客車
    交其駕駛，顯違道路交通管理處罰條例第21條第1 項第1 款
    、第28條之規定，亦即違反保護他人之法律，應推定其有過
    失」，最高法院67年台上字第2111號判例意旨參照。又按「
    賴武宏明知賴文培並未考領機車駕駛執照，竟任其騎用所有
    之機車以致肇事，違反道路交通管理處罰條例第21條第1款
    、第28條所為保護他人之法律規定，應推定其有過失，而與
    賴文培駕駛機車之過失，同為事故發生之共同原因，應構成
    共同侵權行為」（最高法院80年度台上字第2885號判決要旨
    參照）。
  2.經查，被告乙○○於本件車禍事故時，未經考領合格汽車駕
    駛執照，此為被告所是認，並有前開道路交通事故調查報告
    表(二)可按。復被告乙○○陳稱：車子是伊父親即被告丙○○
    借給伊的，因伊之前在父親的公司上班，伊向父親借車，說
    要出去玩，丙○○就直接將鑰匙交給伊（本院審卷第147 、
    250 頁）等語，且被告丙○○為被告乙○○之父親，明知被
    告乙○○借用系爭自小客車時尚未滿18歲，並無合格汽車駕
    駛執照，竟將系爭自小客車交付予未考領駕駛執照之被告乙○○使用，以致肇事，揆諸前揭說明，應推定其有過失，而
    與被告乙○○前開過失同為事故發生之共同原因，應構成共
    同侵權行為。
  (三)原告得請求之精神慰撫金，應以若干金額為適當？得請求侵
    權行為損害賠償之金額為何？
  1.按因故意或過失不法侵害他人之權利者，負損害賠償責任；
    違反保護他人之法律致生損害於他人者，負賠償責任。數人
    共同不法侵害他人之權利者，連帶負損害賠償責任。無行為
    能力人或限制行為能力人，不法侵害他人之權利者，以行為
    時有識別能力為限，與其法定代理人連帶負損害賠償責任。
    不法侵害他人之身體或健康者，對於被害人因此喪失或減少
    勞動能力或增加生活上之需要時，應負損害賠償責任。不法
    侵害他人之身體、健康、名譽、自由、信用、隱私、貞操，
    或不法侵害其他人格法益而情節重大者，被害人雖非財產上
    之損害，亦得請求賠償相當之金額。民法第184 條第1 項前
    段、第2 項前段、第185 條第1 項前段、第187 條第1 項、
    第193 條第1 項、第195 條第1 項分別定有明文。被告乙○○就本件車禍事故之發生應負完全之過失責任，已如前述，
    自應負侵權行為損害賠償責任；復被告乙○○係77年7 月25
    日生，於事故發生時為限制行為能力人，被告戊○○為被告
    乙○○之法定代理人，有被告之戶籍謄本1 份可按（見本院
    審卷第65、66頁），依民法第187 條第1 項前段規定，被告
    戊○○應與被告乙○○連帶負損害賠償責任；又被告丙○○
    就本件車禍事故應負共同侵權行為責任，亦如前述，依民法
    第185 條第1 項前段規定，亦應與被告乙○○連帶負損害賠
    償責任。至被告戊○○與丙○○，應各與被告乙○○對原告
    負連帶賠償責任，業如前述，然既無被告戊○○與丙○○相
    互間亦應負連帶賠償責任之法律明文，則原告主張被告戊○○與丙○○應對原告負連帶賠償責任云云，於法尚有未符，
    而被告戊○○與丙○○因係負擔同一目的之債務，核屬不真
    正連帶債務，併予敘明。
  2.按慰撫金數額之認定，除依被害人所受身體上及精神上痛苦
    程度，及所造成之影響二者予以衡量外，尚須斟酌雙方之身
    分資力與加害之程度及各種情形，予以核定。本件原告因被
    告之過失行為受有「下唇約10×0.4 公分、上唇約2 ×0.3
    公分、左側臉頰約12×3 公分撕裂傷、右下正中門齒及側門
    齒脫位合併齒槽骨喪失、左下正中門齒及側門齒牙冠斷裂合
    併牙髓壞死」等傷害，已如前述，是原告主張受有精神上之
    痛苦，依據民法第195 條之規定請求被告賠償其非財產上之
    損害，自屬有據。查原告為高職畢業，無業，名下無不動產
    ；被告乙○○為高職畢業，任職順晨電機公司，月薪約2 萬
    多元，名下無不動產；被告戊○○為大專畢業，任職高雄航
    空站約僱人員，每月薪資約3 萬元，名下有房屋及土地各1
    筆、汽車2 部及投資1 筆，財產總額2,179,400 元；被告丙○○名下無不動產，95年度薪資所得計154,114 元等情，業
    經兩造陳明，且有稅務電子閘門財產所得調件明細表（本院
    審卷第134 至140 頁、第229 、230 頁）在卷可憑，堪予認
    定。本院審酌前開兩造之身分、地位、經濟狀況、被告乙○○應負完全過失責任、原告所受傷勢並遺留之後遺症、心理
    及生理上所受之痛苦折磨等一切情狀，認原告請求精神慰撫
    金之數額以30萬元為適當，逾此數額之請求，即難准許。
  3.據上，原告得請求被告賠償醫藥費用51,450元、臉部修復費
    用10萬元、牙齒修復費用10萬元及精神慰撫金30萬元，合計
    551,450 元。而被告前已賠償原告171,293 元，亦如前述，
    是此部分應予扣除。依此核算結果，被告自應賠償原告380,
    157 元。
六、綜上所述，原告依侵權行為之法律關係，請求被告乙○○與
    戊○○，或被告乙○○與丙○○應連帶給付380,157 元，及
    自起訴狀繕本送達翌日即被告乙○○及戊○○自96年6 月11
    日起、被告丙○○自96年10月4 日均至清償日止，按週年利
    率百分之5 計算之利息範圍內，為有理由，應予准許，逾此
    範圍之請求，為無理由，應予駁回。
七、本件原告勝訴部分為關於財產權之訴訟，所命給付之金額未
    逾50萬元之所為被告敗訴判決，應依民事訴訟法第389 條第
    1 項第5 款規定，依職權宣告假執行，是原告聲請就勝訴部
    分供擔保為假執行，即無必要。本院並依同法第392 條第2
    項規定，依職權宣告被告得供擔保，免為假執行。至原告敗
    訴部分，其假執行聲請即失所附麗，應併予駁回。
八、本件事證已臻明確，兩造其餘陳述及攻擊防禦方法經本院斟
    酌後認均不影響本判決之結果，爰不再逐一詳予論述，附此
    敘明。
九、據上論結，本件原告之訴為一部有理由，一部無理由，依民
    事訴訟法第385 條第1 項前段、第79條、第85條第2 項、第
    389 條第1 項第5 款、第392 條第2 項，判決如主文。
中    華    民    國    97    年    3     月    31    日
                  民事第六庭  法  官  洪榮家
正本係照原本作成。
如不服本判決，應於送達後20日內，向本院提出上訴狀並表明上
訴理由，如於本判決宣示後送達前提起上訴者，應於判決送達後
10日內補提上訴理由書（須附繕本）。
中    華    民    國    97    年    3     月    31    日
                              書記官  王紀芸


司法院資訊處製作；財團法人民間司法改革基金會備份。
